【裁判字號】    97,消債抗,64
【裁判日期】    971121
【裁判案由】    更生事件之抗告
【裁判全文】
臺灣臺南地方法院民事裁定            97年度消債抗字第64號
抗  告  人
即  債務人  甲○○
上列抗告人因消費者債務清理條例事件聲請更生，對於中華民國
97年9月4日本院97年度消債更字第 249號裁定提起抗告，本院裁
定如下：
    主  文
抗告駁回。
抗告程序費用新臺幣壹仟元由抗告人負擔。
    理  由
一、抗告意旨略以：抗告人前雖與債權金融機構成立債務協商，
    約定每月償還新台幣（下同）12,390元，但抗告人每月須支
    出包括房租6,000元、管理費2,000元、水電瓦斯費 1,250元
    、第四台及網路900元、個人飲食費6,000元（洽公、假日之
    飲食）、手機通訊費用 2,000元（工作上聯絡各單位職務所
    需）、交通費 2,000元（含個人交通油資及洽公油資）、軍
    隊紅白包1,200元至2,400元，合計每月支出22,500元，且抗
    告人向親友借貸 200,000元，每月還5,000至8,000元，又因
    幫忙奶奶償還房屋貸款，向高雄第二信用合作社借款1,200,
    000元，現每月須固定償還第二信用合作社 13,000元，合作
    金庫 6,500元，而抗告人每月收入42,960元，扣除上開必要
    生活支出22,500元及償還親友借款每月5,000至8,000元、高
    雄第二信用合作社13,000元、合作金庫 6,500元，根本入不
    敷出，實無法履行原協商方案每月償還12,390元，原審以台
    灣省97年每月每人最低生活費用 9,829元核計每月生活必要
    費用與實際支出不合，為此，抗告人確有不能清償之情形，
    請求惠賜一更生之機會，原審裁定顯有違誤，爰提起抗告，
    請求廢棄原裁定，准予抗告人更生之聲請等語。
二、按聲請更生或清算不合程式或不備其他要件者，法院應以裁
    定駁回之，但其情形可以補正者，法院應定期間先命補正，
    消費者債務清理條例第 8條定有明文。次按債務人與金融機
    構協商成立者，不得聲請更生或清算，但因不可歸責於己之
    事由，致履行顯有重大困難者，不在此限；本條例施行前，
    債務人依金融主管機關協調成立之中華民國銀行公會會員辦
    理消費金融案件無擔保債務協商機制與金融機構成立之協商
    ，準用前項之規定，消費者債務清理條例第151條第5項、第
    6 項亦分別有明文規定。衡諸前開規定之立法意旨，可見債
    務人無論在本條例施行前後，與金融機構之債權人成立協商
    後，即應本於債權契約之誠信原則勉力履行，除非有前述不
    可歸責於己之事由，且其履行顯然有重大困難，不得率爾依
    本條例更生程序清理其債務。
三、經查，本件抗告人於聲請更生前，曾依金融主管機關協調成
    立之中華民國銀行公會會員辦理消費金融案件無擔保債務協
    商機制，與金融機構於民國95年8月4日成立協商，當時抗告
    人之無擔保債務總額為 1,173,515元，雙方約定抗告人每月
    應償還款項合計為12,390元等情，業據抗告人提出協議書及
    無擔保債務還款計劃為證，堪信為真實。
四、抗告人雖謂：每月收入僅有42,906元云云。惟按債務人之薪
    資收入，除每月薪俸外，應尚包括其他年終、績效等獎金及
    其他工作補助津貼，因津貼、年終獎金等項目既均為債務人
    之部分所得，自應一併計入，始能正確反應其收支狀況及償
    債能力。查抗告人96年6月至97年6月間薪資總額共 556,388
    元，另有年終獎金 103,513元，有抗告人於原審提供之郵政
    儲金簿內頁影本在卷可參，是加計年終獎金，抗告人平均每
    月收入約51,425元（計算式：556388/13＋103513/12＝5142
    5 ），又經本院向抗告人服務之陸軍六五二九部隊查詢結果
    ，經該部隊以97年11月13日陸八聲安字第0970002064號函覆
    本院稱：「本部工兵中尉甲○○每年可支領薪資及獎金合計
    為 616,921元。」等語，依此計算抗告人薪資加計獎金每月
    收入約51,410元，亦與前述金額相近，足見抗告人之每月收
    入應以51,410元為可採，其所陳每月收入僅有42,906元云云
    ，顯屬不實，不足採信。
五、抗告人又主張：抗告人每月須支出包括房租6,000元、管理
    費2,000元、水電瓦斯費1,250元、第四台及網路900元、個
    人飲食費6,000元（洽公、假日之飲食）、手機通訊費用2,
    000元（工作上聯絡各單位職務所需）、交通費2,000元（含
    個人交通油資及洽公油資）、軍隊紅白包1,200元至2,400元
    ，合計每月支出22,500元，原審以台灣省97年每月每人最低
    生活費用9,829元核計每月生活必要費用與實際支出不合云
    云，然查：
  (一)按債務人與金融機構之債權人成立協商後，即應本於債權契
    約，依誠實及信用之原則勉力履行之，是以，債務人在履行
    債務期間，須經歷經濟困苦之過程，其生活程度當然必須相
    當限制，除應積極開源努力勤奮工作以增加收入償還債務外
    ，尚須節流儉樸其生活需求而適當控制其生活費用支出，以
    達成勉力履行債務。
  (二)查本院向抗告人服務之陸軍六五二九部隊查詢結果，經該部
    隊以前揭函覆本院稱：「一本部工兵中尉甲○○現服務於陸
    軍六五二九部隊，上班地點為台南縣永康市○○路 235號，
    李員平日留宿於部隊，每週例假日返家。二單位提供住宿及
    膳食。三李員每月因業務平均公出 5-6次屬實，單位無補助
    預算。四單位內設有軍用電話可供業務聯繫，但若於無軍用
    電話且業務具有時效，李員會以個人電話作業聯繫協調之用
    ，故每月有 1,500-2,000元之通訊費用支出。」等語，由此
    可見，抗告人既為職業軍人，因其工作性質須留宿於部隊，
    僅每週例假日可返家，且部隊並提供住宿及膳食，則抗告人
    平日時間均留宿部隊，僅週例假日須外宿，且抗告人並於95
    年間成立債務協商，自應開源節流力求儉省，以期能早日清
    償全數債務，其僅因每週例假日之需要，即租賃房租 6,000
    元之大樓住宅使用，並因而須負擔管理費 2,000元、水電瓦
    斯費1,250元、第四台及網路900元等費用，實乃非屬必要生
    活需要，是抗告人理當儉樸其生活需求，租用簡單實惠之雅
    房即可，而節省其部分房租支出，亦可減少管理費 2,000元
    、水電瓦斯費1,250元、第四台及網路900元等費用之支出。
    又查，抗告人之部隊既有提供膳食，則抗告人亦減少其膳食
    支出，雖每週例假及每月因業務平均公出 5-6次，可能須外
    食，但抗告人因而所列每月飲食費用高達 6,000元，亦嫌浪
    費而顯不合理，即非可採。
  (三)又按台灣省97年每月每人最低生活費 9,829元，其生活費標
    準係按照政府公布最近一年平均每人消費支出包含食品費、
    衣著鞋襪費、房租水電費、家居管理費、醫療保健費、交通
    通訊費、娛樂教育費及雜項支出百分之60而訂定，而抗告人
    平日須留宿部隊，僅每週例假日可返家，且部隊並提供住宿
    及膳食，則抗告人生活費用之支出已泰半由國家負擔而可節
    省，況且，抗告人於履行債務期間本應節約省用而過較不寬
    裕之經濟生活，並誠實勤勉地履行債務，以符合公平正義及
    誠信原則，是原審並未因抗告人平日有部隊提供住宿及膳食
    而減少其生活費用，仍以上開台灣省97年每月每人最低生活
    費 9,829元核算其生活費用，對於抗告人已甚寬容，抗告人
    仍執詞原審以台灣省97年每月每人最低生活費用 9,829元核
    計每月生活必要費用與實際支出不合而不敷使用云云，乃抗
    告人未能簡樸生活及樽節開支，難謂非不可歸責於己，自非
    可取。
六、至抗告人再主張：抗告人須每月償還親友借款5,000至8,000
    元、高雄第二信用合作社13,000元、合作金庫 6,500元云云
    ，惟查：
  (一)按債務人之財產及薪資為所有債權之總擔保，是非為維持其
    財產所為之支出行為，減損其積極財產，自不得列為其應支
    出項下，且為確保各債權人公平受償，亦不得獨厚任何一特
    定債權人。查抗告人之財產及薪資既為所有債權人之總擔保
    ，應確保各債權人公平受償，抗告人何能每月獨厚於部分債
    權人，而每月償還親友借款5,000至8,000元、高雄第二信用
    合作社13, 000元、合作金庫6,500元之理？
  (二)又按為妥適調整債務人與債權人及其他利害關係人間之權利
    義務關係，保障債權人獲得公平受償，並謀求消費者經濟生
    活之重建復甦機會，而債務人與金融機構因消費借貸、信用
    卡等原因所負欠債務，其法律關係較為單純明確，金融機構
    並已訂有債務協商機制，如能協商成立，債務人不需依消債
    條例聲請更生或清算，可疏減法院負擔，有效分配司法資源
    ，並使債務人得自主解決其債務，使所有債權人能在一致協
    商之下，公平地滿足其債權，是消費者債務清理條例第 151
    條第 1項乃規定協商前置程序。準此，抗告人雖依金融主管
    機關協調成立之中華民國銀行公會會員辦理消費金融案件無
    擔保債務協商機制，於95年8月4日成立協商，當時上開金融
    機構債權人雖未加入一致性協商，然於消費者債務清理條例
    施行後，非不可經由本條例所規定之協商程序，使該債權人
    加入協商程序，訂定適當合理可行之清償方案，即可免除對
    單一債權人負擔高額之償還金額，而致無法履行對其他債權
    人之協商條件，亦符合本條例兼顧保障債權人公平受償及重
    建復甦債務人經濟生活之立法目的，是抗告人將每月償還高
    雄第二信用合作社13,000元、合作金庫 6,500元，列入支出
    ，而認係不可歸責於己之事由，逕為聲請本件更生，亦有不
    當。
七、綜合前述抗告人財產收入及固定生活必要支出以觀，抗告人
    現目前每月薪資51,410元，業如前述，扣除每月必要生活費
    用支出 9,829元，則至少尚餘41,581元，縱抗告人所列每月
    償高雄第二信用合作社13,825元、合作金庫 6,500元及親友
    借貸水 8,000元予以扣除（該部分不應列入如前述六），亦
    尚有14,081元，足供清償每月12,390元之協商款，並無不能
    清償或不能清償之虞至為明確。再者，抗告人於96年12月毀
    諾當時，並無收入減少之財產狀況重大變動，自亦無有何不
    可歸責於己之事由，致履行顯有重大困難之情事。是以，本
    件更生之聲請，與前揭消費者債務清理條例第151條第5項所
    規定：【不可歸責於己之事由】及【履行顯然有重大困難】
    之要件，均有未合，其聲請更生即屬要件不備，且無從補正
    。從而，原裁定駁回其更生之聲請，並無違誤。抗告意旨仍
    指摘原裁定不當，求予廢棄另為裁定，為無理由，應予駁回
    。
八、據上論結，本件抗告為無理由，依消費者債務清理條例第15
    條，民事訴訟法第495條之1 第1項、第449條第1項、第95條
    、第78條，裁定如主文。
中    華    民    國    97    年    11    月    21    日
                  民事第一庭  審判長法  官  楊清安
                                    法  官  曾鴻銘
                                    法  官  蔡美美
以上正本係照原本作成。
本裁定不得抗告。
中    華    民    國    97    年    11    月    24    日
                                    書記官  謝明達


司法院資訊處製作；財團法人民間司法改革基金會備份。
